【裁判字號】    99,判,805
【裁判日期】    990805
【裁判案由】    國家公園法
【裁判全文】
最  高  行  政  法  院  判  決
                                       99年度判字第805號
上  訴  人  甲○○
訴訟代理人  焦文城  律師
被 上訴 人  墾丁國家公園管理處
代  表  人  乙  ○
訴訟代理人  洪耀臨  律師
上列當事人間國家公園法事件，上訴人對於中華民國97年9月30
日高雄高等行政法院97年度訴字第545號判決，提起上訴，本院
判決如下：
    主  文
原判決廢棄，發回高雄高等行政法院。
    理  由
一、上訴人所有屏東縣恆春鎮○○里○○路617號房屋（下稱系
    爭房屋）坐落在屏東縣恆春鎮○○○段1460地號土地（下稱
    系爭土地）上，系爭土地屬行政院農業委員會林務局屏東林
    區管理處（下稱林務局屏東林管處）管有公地，位於墾丁國
    家公園特別景觀區範圍內。上訴人於民國95年11月6日以陳
    情書向被上訴人申請依墾丁國家公園計畫保護利用管制原則
    （下稱墾丁國家公園管制原則）第4條第1項第8款及第10款
    規定就地改建，經被上訴人以95年11月8日營墾企字第09500
    07733號函復(以下稱95年11月8日函)，請上訴人說明其申請
    之「就地改建」究指原有建物之「一部分拆除，於原建築基
    地範圍改造，而不增高或擴大面積」，抑或原有建物之「全
    部拆除，重行建築」。其後，上訴人於96年7月25日向被上
    訴人請求修建，嗣後撤回該申請。上訴人復於96年10月17日
    向被上訴人申請修繕系爭房屋，經被上訴人96年11月6日營
    墾企字第0960007645號函（下稱96年11月6日函）復上訴人
    ，以「二、查本案前據本處95年11月8日營墾企字第0950007
    733號函查復有案，台端本次申請略以『原建坪不增加高度
    寬度長度進行粉刷油漆修繕』乙節，查旨揭老舊建物毀損嚴
    重，客觀判斷已非單純修繕工程，應屬建築法第9條所稱建
    造行為，合先敘明。三、次查……本案台端所請土地，並非
    私有，既無上開『私有土地准予保留作原有之使用』規定『
    得申請修建、改建、遷建』之範疇，準此，旨揭老舊建物之
    暫准放租，揆其歷史背景，係早年推行經管林業政策所生產
    物，惟歷時迄今，其現況使用早與放租背景及本園計畫不符
    。綜上，台端倘認旨揭用地之承租，已無實益，宜請檢討租
    約存廢，以維權益。」為由，否准上訴人所請。上訴人不服
    ，提起訴願，經遭決定駁回，遂提起行政訴訟，經原審以97
    年度訴字第545號判決（下稱原判決）駁回。上訴人仍不服
    ，遂提起本件上訴。
二、上訴人起訴主張：國家公園法第9條第2項前段所規定私有土
    地之准予保留作原有使用，應包括同屬不動產之房屋，且系
    爭土地係林務局管理之公有土地，上訴人就系爭土地有承租
    權，基於權利保護之角度，亦應與「私有土地」同視，較符
    合墾丁國家公園管制原則就原有建物規定准予修繕、改建之
    法理。又被上訴人在非私有土地上房屋准予修繕、改建者，
    亦不乏其例，被上訴人卻以非私有土地無墾丁國家公園管制
    原則第4條之適用，顯有違平等原則，亦與該墾丁國家公園
    管制原則第4條賦予人民之權利相違背。系爭房屋坐落之土
    地非建築法適用地區，墾丁國家公園管制原則第4條第8款僅
    分為遷建、改建、修繕三種類型，此與建築法第9條所示之
    建造行為不同，而遷建、改建分別規定於墾丁國家公園管制
    原則第4條第11、12款，故非新建、增建、改建者，即屬修
    繕，則上訴人申請修繕即非建造行為，況墾丁國家公園管制
    原則第4條第8款規定得以改建，不論上訴人所申請者係修繕
    或修建，強度均弱於改建。為此，訴請將訴願決定及原處分
    均撤銷，並命被上訴人就坐落恆春事業區第35林班內屏東縣
    恆春鎮○○○段1460地號上之屏東縣恆春鎮○○路617號房
    屋應作成准予修建之行政處分。
三、被上訴人則以：系爭土地係屬墾丁國家公園計畫特別景觀區
    用地，且為林務局管有公地，上訴人僅為該筆土地部分承租
    人，即無國家公園法第9條「私有土地，在不妨礙國家公園
    計畫原則下，准予保留作原有之使用」之適用，亦非屬墾丁
    國家公園管制原則第4條規定得申請修建、改建、遷建之範
    疇。又本件系爭土地既已劃為墾丁國家公園計畫特別景觀區
    用地，並屬海岸土地保育範圍，依法亦不應准許建築許可，
    被上訴人96年11月6日函覆不同意上訴人之申請，其認事及
    用法，並無違誤之處。再者，對照上訴人舉證之現況照片，
    顯見系爭老舊建物確有屋頂嚴重坍塌、牆壁毀損等情，基於
    安全理由，已非一般室內修繕可資解決，被上訴人依申請書
    所列施工內容，實質認定應屬建築法第9條所稱建造行為，
    於法並無不當。另林務局屏東林管處相關函文內容，純係認
    定老舊建物現況是否符合承租範圍，並已附帶告示上訴人應
    向被上訴人取得建築許可；又墾丁國家公園管制原則第30條
    係「一般管制區林業用地」規範內容，尚非本件土地「特別
    景觀區」用地所得適用等語，資為抗辯，求為判決駁回上訴
    人之訴。
四、原審斟酌全辯論意旨及調查證據結果，以：（一）上訴人向
    林務局屏東林管處承租位於屏東縣恆春事業區第35林班國有
    森林用地，約定系爭土地作為房屋使用，有國有森林用地暫
    准使用租賃契約書可稽，是以系爭土地係屬林務局屏東林管
    處管有之公有土地，亦堪認定。揆諸國家公園法第9條第2項
    規定條文意旨，係針對實施國家公園計畫區域內「私有土地
    」使用之管制，在不妨礙國家公園計畫原則下，准予保留作
    原有之使用，就該規定文義解釋而言，尚不包括「公有土地
    」情形。復按國家公園法第8條第7款規定：「本法有關主要
    名詞釋義如左：……七、特別景觀區：係指無法以人力再造
    之特殊天然景緻，而嚴格限制開發行為之地區。」足認特別
    景觀區之利用更須為嚴格限制。國家公園法第9條第2項明定
    僅「私有土地」准予保留作原有之使用，系爭土地又屬特別
    景觀區，自無將該規定擴張解釋適用於「公有土地出租予他
    人使用」之情形。是縱上訴人向林務局屏東林管處承租系爭
    公有土地，上訴人對林務局屏東林管處有私法之租賃權，然
    該私法租賃契約僅拘束契約當事人，上訴人並因此在約定範
    圍內有使用收益系爭公有土地之權限，惟此與國家公園法第
    9條第2項之規定無涉，自無該條規定之適用。上訴人主張國
    家公園法第9條第2項規定，應包括承租公有土地而得使用公
    有土地情形，顯不足採。（二）次按國家公園法第8條第4款
    、第7款、第14條、第16條及墾丁國家公園管制原則第4條第
    8款規定可知，墾丁國家公園特別景觀區內建築管理方式，
    已明定特別景觀區內原有建築物之修建、改建或遷建，須先
    徵得被上訴人之許可，至於新建建築物，則在禁止之列。是
    倘若於國家公園之特別景觀區內，欲修建、改建或遷建建築
    物，須經被上訴人之許可，方得為之，然而何種情形得予許
    可，何種情形得不予許可，主管機關自有裁量之權限，俾保
    護國家公園內自然生態環境。又依內政部91年3月22日台內
    營字第0910082497號函，自91年7月1日起，有關墾丁國家公
    園範圍內建管業務改由「內政部營建署墾丁國家公園管理處
    」（嗣於97年1月1日更名為墾丁國家公園管理處即被上訴人
    ）辦理。系爭房屋位於墾丁國家公園之特別景觀區內，本件
    准否修建，被上訴人即為主管機關，林務局屏東林管處並非
    主管機關，是林務局屏東林管處各項行為，僅係本於出租人
    所為意思表示或通知，尚不得拘束主管機關。況林務局屏東
    林管處95年10月31日春業字第0956611546號函文，係記載先
    同意上訴人就系爭房屋建築先行規劃設計等語，惟並未以該
    函文准許上訴人修繕系爭房屋；又林務局屏東林管處96年8
    月13日春業字第0966611660號函文，亦僅告知上訴人申請修
    繕系爭土地之房屋，應由被上訴人依權責妥辦等語，同未以
    該函文准予上訴人修建系爭房屋，故上訴人執上開林務局屏
    東林管處函文，主張被上訴人應予同意云云，自無可採。（
    三）國家公園法第9條第2項明定僅區域內「私有土地」，在
    不妨礙國家公園計畫原則下，准予保留作原有之使用。是墾
    丁國家公園管制原則第4條第8款規定「原有建築物之修建、
    改建或遷建，須先徵得國家公園管理處之許可」自應以國家
    公園法第9條第2項規定：「區域內私有土地，在不妨礙國家
    公園計畫原則下，准予保留作原有之使用」為前提，公有土
    地既非在准許之列，即無再適用墾丁國家公園管制原則第4
    條第8款規定之餘地。況縱如上訴人主張如系爭由上訴人承
    租之公有土地亦應比照私有土地管理云云，然依國家公園法
    第9條第2項規定，私有土地亦僅得保留作原有之使用，而系
    爭房屋破損情形為屋頂坍塌、牆壁毀損，有上訴人提出之照
    片足按，故上訴人雖提出申請書主張係為房屋老舊、漏水、
    龜裂等之修繕，然參諸建築法第9條及第28條規定，其實已
    屬建築法所規範應請領建造執照之修建或改建事項，則其自
    已非國家公園法第9條第2項規定所稱之「原有之使用」範疇
    。（四）系爭土地既已劃為墾丁國家公園計畫特別景觀區用
    地，係屬海岸土地保育範圍，系爭新建之建築行為，恐影響
    景觀並破壞生態環境，被上訴人為妥善管理墾丁國家公園特
    別景觀區，並保護既有之生態環境，基於職權否准上訴人修
    建之行為，即無不合。另上訴人主張被上訴人於他案就非私
    有土地上房屋准予修繕、改建者，亦不乏其例云云，惟上訴
    人申請修繕系爭房屋之事實與第三人之情節是否全然相同，
    已有疑問，且上訴人迄未提示任何證據，以實其說，自難信
    實。又縱有非私有土地房屋准予修建情形，亦屬違規狀態，
    上訴人亦不得主張不法之平等為由，而駁回上訴人在原審之
    訴。
五、本院按：
(一)國家公園法第9條：「（第1項）國家公園區域內實施國家公
    園計畫所需要之公有土地，得依法申請撥用。（第2項）前
    項區域內私有土地，在不妨礙國家公園計畫原則下，准予保
    留作原有之使用。但為實施國家公園計畫需要私人土地時，
    得依法徵收。」規定國家公園區域內私有土地，在不妨礙國
    家公園計畫原則下，准予保留作原有之使用，但其就國家公
    園區域內公有土地之使用，則未規定，自應依其他相關法令
    定之。同法第14條：「（第1項）一般管制區或遊憩區內，
    經國家公園管理處之許可，得為左列行為：一、公私建築物
    或道路、橋樑之建設或拆除。……（第2項）前項各款之許
    可，其屬範圍廣大或性質特別重要者，國家公園管理處應報
    請內政部核准，並經內政部會同各該事業主管機關審議辦理
    之。」第16條：「第14條之許可事項，在史蹟保存區、特別
    景觀區或生態保護區內，除第1項第1款及第6款經許可者外
    ，均應予禁止。」據此，國家公園區域內公有土地之使用，
    經國家公園管理處許可者，得為公私建築物或道路、橋樑之
    建設或拆除。且觀諸墾丁國家公園管制原則，其就墾丁國家
    公園範圍內之土地及海域之管制，亦未限於私有土地。原判
    決以國家公園法第9條第2項規定條文意旨，係針對實施國家
    公園計畫區域內「私有土地」使用之管制，不包括「公有土
    地」情形，逕認系爭土地為上訴人租承公有土地，無墾丁國
    家公園管制原則第4條第8款之適用，法律見解有誤，適用法
    規錯誤。蓋如依原判決此項見解，公有土地上之建物豈不得
    申請修建、改建或遷建？國家公園法第14條第1項第1款關於
    經國家公園管理處之許可，得為「公」私建築之「建設」之
    規定，又將如何解釋？被上訴人95年11月8日函，在明知系
    爭土地為上訴人承租之公有土地情形下，又何需請上訴人說
    明其申請之「就地改建」究指原有建物之「一部分拆除，於
    原建築基地範圍改造，而不增高或擴大面積」(按即「改建
    」)，抑或原有建物之「全部拆除，重行建築」(按即「新建
    」)？
(二)墾丁國家公園管制原則第4條：「特別景觀區內之土地以保
    護特殊天然景緻為目的，其建築物及土地之使用，應依下列
    規定：……八、原有建築物之修建、改建或遷建須先徵得國
    家公園管理處之許可。……」建築法第9條：「本法所稱建
    造，係指左列行為：一、新建：為新建造之建築物或將原建
    築物全部拆除而重行建築者。二、增建：於原建築物增加其
    面積或高度者。但以過廊與原建築物連接者，應視為新建。
    三、改建：將建築物之一部分拆除，於原建築基地範圍內改
    造，而不增高或擴大面積者。四、修建：建築物之基礎、樑
    柱、承重牆壁、樓地板、屋架及屋頂，其中任何一種有過半
    之修理或變更者。」根據上開規定，墾丁國家公園特別景觀
    區內之建築物，在徵得國家公園管理處之許可後，得為建築
    法第9條所稱之改建及修建。原判決認上訴人之申請事項，
    已屬建築法所規範應請領建造執照之修建或改建事項，非國
    家公園法第9條第2項規定所稱之「原有之使用」，不得為之
    ，適用法規亦有錯誤。
(三)依上開建築法之規定，「新建」與「改建」行為有別，上訴
    人係申請就系爭建物為「修建」，而原判決認定是修建或改
    建，均非「新建」。詎原判決認系爭土地既已劃為墾丁國家
    公園計畫特別景觀區用地，係屬海岸土地保育範圍，系爭「
    新建」之建築行為，恐影響景觀並破壞生態環境等語，不但
    與原認定上訴人為修建或改建行為不同，且未敘明上訴人申
    請之建築行為如何能影響景觀並破壞生態環境之理由，判決
    亦理由矛盾及不備理由。
(四)綜上所述，原判決有適用法規不當及判決理由矛盾不備理由
    之違背法令事由，其或為上訴人上訴意旨所指摘，或為本院
    依職權調查所得，是上訴人求予廢棄，為有理由。因原判決
    違背法令影響事實之確定及判決結果，自應由本院將原判決
    廢棄，發回原審法院更為審理。
(五)撤銷訴訟，以經合法訴願為要件，此觀行政訴訟法第4條之
    規定即明。當事人未經合法訴願而提起行政訴訟，其起訴即
    屬不備其他要件，行政法院應依行政訴訟法第107條第1項第
    10款後段規定，以裁定駁回其訴。而訴願之提起，應自行政
    處分達到或公告期滿之次日起30日內為之，訴願法第14條第
    1項定有明文。訴願逾法定期間，即非合法，其復提起撤銷
    訴訟，自屬起訴不備其他要件，應以裁定駁回之。依訴願卷
    所附訴願書，上訴人所繕訴願日期為96年12月13日，上訴人
    又自承96年11月6日收受原處分書(即96年11月6日函)。上訴
    人如係96年12月13日始提起訴願，因其提起訴願期間自96年
    11月7日起，扣除在途期間6日，算至96年12月12日（星期三
    ）即已屆滿，則本件訴願已逾法定期間。又人民申請事項如
    屬事實上不能者，即屬無理由。系爭建物屋頂坍塌、牆壁毀
    損，其程度是否已至無法修建、改建而僅能新建，事關上訴
    人之請求有無理由之判斷。原審法院更為審理時，對以上事
    項應予注意，併此指明。
六、據上論結，本件上訴為有理由。依行政訴訟法第256條第1項
    、第260條第1項，判決如主文。
中    華    民    國    99    年    8     月    5     日
                    最高行政法院第五庭
                        審判長法官  黃  璽  君
                              法官  曹  瑞  卿
                              法官  鄭  忠  仁
                              法官  吳  東  都
                              法官  陳  金  圍

以  上  正  本  證  明  與  原  本  無  異
中    華    民    國    99    年    8     月    5     日
                              書記官  郭  育  玎

司法院資訊處製作；財團法人民間司法改革基金會備份。
